【裁判字號】    89,交訴,116
【裁判日期】    900321
【裁判案由】    肇事遺棄罪等
【裁判全文】
臺灣桃園地方法院刑事判決                        八十九年度交訴字第一一六號
    公  訴  人  臺灣桃園地方法院檢察署檢察官
    被      告  甲○○
    選任辯護人  沈培錚律師
右列被告因肇事逃逸等案件，經檢察官提起公訴（八十九年度偵字第五九五五號），
本院判決如左：
        主  文
甲○○無罪。
        理  由
一、公訴意旨略以：被告甲○○於民國八十八年九月二日二十時四十分許，駕駛車號
    Ｖ七－五三九八號自小客車，沿桃園縣八德市○○路由鶯歌往八德方向行駛，行
    經興豐路一八五０巷口前時，原應注意汽車行進中駕駛人應注意車前狀況，隨時
    採取必要安全措施，而依當時情形又無不能注意之情事，竟疏於注意及此，適林
    文喜騎乘車號ＦＺＮ－四九六號重機車同向在前不慎滑倒，遭李車輾壓過後卡於
    後車箱下底盤處，因而顱骨骨折及頭、胸部鈍挫傷致當場死亡，甲○○明知有撞
    擊行人死傷之情事，竟未停車查看，反另行起意，延同路直行逃離現場，嗣死者
    遭拖行達一．三公里後，始在同路段一二一七號前，為不詳之人報警並將李某攔
    下，因認被告涉犯刑法第二百七十六條第一項之過失致死罪、第一百八十五條之
    四之肇事遺棄罪嫌云云。
二、按犯罪事實應依證據認定之，無證據不得推定其犯罪事實，刑事訴訟法第一百五
    十四條定有明文。又認定不利於被告之事實，須依積極證據，苟積極證據不足為
    不利於被告事實之認定時，即應為有利於被告之認定，更不必有何有利之證據，
    最高法院三十年上字第八一六號著有判例可資參照。
三、經核公訴人認定被告甲○○右揭犯罪，無非係以本件自小客車之車箱下底盤極低
    ，倘死者係自後滑倒塞入該處，以彼時兩車係同車行進間之狀態而言，則死者之
    向前滑行之速度必極快且其衝力必極大，則撞擊該處底盤之撞擊聲應該很大，被
    告在未聽音樂之情況下竟仍渾然未知，已與常情有悖；且倘死者之胸高得以自後
    滑行塞入該處，則該處底盤之高度應與死者之胸高相距不遠，死者應不致於拖行
    長達一．三公里遠，仍卡於該處底盤下，此益可見，該處底盤之高度無法讓死者
    自後進入，故本件死者應係倒地後，被告輾壓過後卡於後車箱下底盤處所致；而
    以本件拖行之距離而言，被告實難諉稱不知情；又被害人因本件車禍死亡，亦經
    公訴人督同檢驗員相驗屬實，製有勘驗筆錄、相驗屍體證明書、驗斷書在卷可憑
    ，為其主要論據。訊據被告甲○○則堅決否右開事實，辯稱：案發當日，伊係下
    班要回家經過案發路段，伊並沒有看到前方有機車騎士滑倒，該路段當天有下雨
    ，連路燈也很少，兩旁也幾乎沒有商家，伊係正常行駛，行駛到興豐路一二一七
    號前在等紅綠燈時，突然有一路人敲伊駕駛座的車窗向伊說伊車子底下卡了一個
    人，伊下車查看，發現確實有一個人卡在車子後面，這時又有一輛白色的自用小
    客車停在伊左邊，伊就請該自用小客車的駕駛幫伊報警，該自用小客車的駕駛說
    其已經報過警了，伊當時係往八德市區的方向開，不可能車底下卡了一個人來肇
    事逃逸等語。辯護人則為被告利益提出辯護，稱：（一）起訴書內記載被告疏未
    注意車前狀況而輾過「同向在前不慎滑倒」之被害人林文喜，然該項事實無何證
    據得資認定；（二）起訴書內記載被害人林文喜「遭李車輾壓過後卡於後車箱下
    底盤處」，與法醫（按應係檢驗員）驗屍結果記載「無輾壓痕跡」不符；（三）
    公訴人指訴被告明知有撞擊行人死傷之情事，竟未停車察看，而肇事逃逸云云，
    係純憑臆測，乏實證支持；（四）臺灣桃園地方法院檢察署驗斷書中記載「因死
    者有活體現象，判斷死因應為拖行之後或與拖行同時發生，故其死亡與拖行有直
    接關係」，然所謂「活體現象」，只具證明死者進入被告車底部時並非一具死亡
    多時之屍體而已；（五）內政部警政署刑事警察局八十八年十一月廿四日刑鑑字
    第一０三六九０號鑑驗通知書之綜合研判結果認為採驗證物編號十七、十九、廿
    （即公訴人於八十八年十月一日會同桃園縣警察局鑑識組人員採自被告肇事自用
    小客車底盤前段排氣管、中段排氣管及後段排氣管之不明物質及污垢）與採驗證
    物編號一至七（即公訴人於同日會同桃園縣警察局鑑識組人員採自死者左腹部、
    右手上臂、右腳第二、三指間縫及左後背、左大腿、右手指指甲縫、左手指指甲
    縫之不明物質及刮取物）均不相符；（六）由死者最後卡在汽車下之姿勢觀之，
    係其左足與右腎部勾住汽車後輪處之橫桿，由左足抬起之情形，甚難想像何以得
    自離地不及十五公分之汽車前方底盤下通過，故死者應非自汽車前方滑入至明；
    （七）案發數日後，公訴人抽取死者血液送驗，經鑑驗結果，其血液中之酒精濃
    度為百分之０．０二五，由此可知，死者係酒後駕車，因之，自不能排除其酒後
    注意能力降低之情況下，騎乘機車於微雨、視線不良之路段，且係同方向在被告
    所駕自用小客車之後方，因誤判兩車距離，待發覺即將追撞而不及閃避時，乃緊
    急剎車，機車失控翻覆，向前滑入被告車底；（七）綜合本件之現存跡證，死者
    發現卡於被告車底之原因可有八種之多：死者突因宿疾而於駕車行進間死亡，
    遭被告車輛緊接由後輾過屍體而拖行；死者機車因不明原因翻覆，落地時頭部
    撞及地面，造成腦內出血、頭顱骨折或項椎斷裂，當場死亡，遭被告車輛緊接由
    後輾過屍體而拖行；死亡機車因不明原因翻覆，未當場死亡，遭被告車輛緊接
    由後輾過而拖行，致失血過多死亡；死者突因宿疾而於駕車行進間死亡，機車
    翻覆，間隔若干時間，被告車輛行經同路段，不慎輾過屍體而拖行；死者被不
    明車輛撞及，機車翻覆，落地時頭部撞及地面，腦內出血、頭顱骨折或項椎斷裂
    ，當場死亡，間隔若干時間，被告車輛行經同路段，不慎輾過屍體而拖行；死
    者被不明車輛撞及，機車翻覆，未當場死亡，隔若干時間之後，被告車輛行經同
    路段不慎輾過，拖行而致失血過多死亡；死者超速行駛，遇被告車輛緩慢行駛
  在前，不及閃避，緊急剎車致機車翻覆，落地時頭部撞及地面，造成腦內出血、
    頭顱骨折或項椎斷裂，當場死亡，屍體滑行至汽車底部，卡住車底橫桿，拖行一
    ．三公里；死者超速行駛，遇被告車輛緩慢行駛在前，不及閃避，緊急剎車致
    機車翻覆，未當場死亡，身體滑行至汽車底部，卡住車底橫桿，拖行一．三公里
    ，致失血過多死亡。經查：（一）公訴人認被告所駕自用小客車之底盤極低，倘
    死者係自後滑倒塞入底盤下，以兩車同車行進間之狀態而言，死者向前滑行之速
    度必極快且衝力必極大，則撞擊底盤聲應該很大，被告竟渾然未知，與常情有悖
    云云，然由卷附之道路交通事故調查報告表觀之，本件死者所駕機車之刮地痕長
    達廿二．０九公尺，機車最後係翻倒在對向車道內、外側車道之間，安全帽則散
    落在距行向車道邊線約一．五公尺處之外側，再由本院命處理本件車禍之員警丁
    ○○所提出之死者機車車損照片六幀可知，死者機車之車損主要係在右側之安全
    護條，右後側之護殼亦有刮擦痕跡，該機車之其他部分則大致上無何刮擦痕亦無
    破損（該機車之前方及後方亦復如是），再比對車禍現場之照片（八十八年度相
    字第一三四七號第十五頁）亦顯示該機車係右側倒地，另衡諸公訴人於案發後之
    第五日即八十八年九月七日始將死者之血液送請內政部警政署刑事警察局鑑驗其
    中所含酒精濃度，依該局八十八年九月廿八日刑鑑字第九四八六二號鑑驗通知書
    仍顯示該血液之酒精濃度係百分之０．０二五，由上種種可知死者係在酒後、車
    速極快之狀態下，自行失控滑倒之機率為最高（然在未有其他積極證據證明下，
    亦不能排除其他之外力介入因素），死者若確係自行失控滑倒而自被告所駕自用
    小客車底盤後方滑入，其初始之滑行速度固極快，然被告之汽車並非處於靜止狀
    態，則在被告之汽車持續以穩定之速度前進，而死者則以相對遞減之速度滑行之
    情況下，至滑行進入被告所駕自用小客車底盤後方之時，是否仍會造成足夠大聲
    之撞擊聲，是足可疑（然不足夠大之撞擊聲並不當然表示滑行力道不足以讓死者
    之肉身塞入被告所駕自用小客車底盤下方），況死者以一肉身而滑入卡住於被告
    所駕自用小客車之底盤下方，是否會造成足夠之聲響，足以使一小心謹慎之駕駛
    人均會察覺有何異狀，亦足滋疑問。（二）再查，公訴人於八十八年十月一日勘
    驗時，測量死者之胸高為廿二公分，此有該日之勘驗筆錄一紙可稽，證人即於八
    十八年九月八日會同公訴人至「清和修車廠」實施勘驗之桃園縣警察局鑑識組警
    官江育珍則在八十九年十一月廿七日庭呈予本院參酌之採證紀錄中記載（被告肇
    事之）車輛觸地且駕駛人坐於車上時，底盤最低處離地十六公分，由此可見，死
    者若自被告所駕車輛之後方滑入底盤下方，死者當然有可能在被告所駕車輛速度
    不快之情況下，為被告車輛拖行一．三公里，事實上，被告亦辯稱其一路上均行
    駛於八德市○○路外側車道，且以不到四十公里之時速慢行，公訴人謂死者若得
    以自被告車輛後方滑行塞入底盤，則該處底盤高度應與死者之胸高相距不遠，死
    者應不致於拖行長達一．三公里遠，仍卡於該處底盤下云云，即乏依據，況公訴
    人認定死者應係倒地後，遭被告輾過，卡於後車箱下底盤而拖行，然此種認定若
    為真，則死者遭被告輾過後而卡於後車箱下底盤，在公訴人認為後方之底盤高度
    與死者之胸高相去不遠之情況下，死者同樣不可能遭拖行一．三公里之遠。（三
    ）由臺灣桃園地方法院檢察署檢驗員李漢宗於八十八年九月三日所製作之臺灣桃
    園地方法院檢察署驗斷書可知，死者並無遭輾壓之跡象，則公訴人推論死者係遭
    被告輾過後而卡於後車箱下底盤即乏根據；非惟如是，由前開證人江育珍於八十
    八年九月八日會同公訴人勘驗被告所駕肇事車輛之採證紀錄及該證人於八十九年
    十一月廿七日到庭作證之證詞可知，該肇事車輛底盤之血跡係集中在備胎座即後
    行李箱附近，而採證紀錄上所記載之「布紋」，據該證人向本院表示勘驗當時其
    有建議檢察官將死者身上的衣物一起送鑑定，然檢察官說衣物已經火化銷燬，所
    以其現在亦無法判定該布紋是否與死者身上衣物之布紋相吻合，另其亦證稱採證
    紀錄編號十四之「刮痕」無法作具體的判定是由何物造成，但是判定上應該是屬
    於比較堅硬的東西所刮的，編號十五、十六之布紋，不能排除是任何物品所造成
    的擦痕，編號二十之布紋無法判定係何種布紋，編號二十七之擦痕亦無法判定是
    何種擦痕，本院最後詢問其勘驗之意見「可否由車底盤的跡證、及死者當時卡住
    的位置判斷死者是由車子的前方或後方卡進車子底盤？」，其認為「因為汽車底
    盤的前方的跡證無法判定是死者留下，所以這部分無法判定。」，由是可知，公
    訴人前開推論實無法由肇事車輛底盤所留下之跡證以獲支持；況依前開採證紀錄
    中記載（被告肇事之）車輛觸地且駕駛人坐於車上時，底盤最低處離地十六公分
    ，該最低處係位於車頭處，可見該車輛與其他一般車輛之底盤均係車頭處較低而
    車尾處較高之情形相同，死者之胸高既有廿二公分，由卷附死者死亡之照片又可
    知其背部遭受大範圍之挫傷，左腿則上抬勾住肇事汽車之後端橫桿，由此可見，
    死者果若遭被告所駕車輛輾過，最後始卡住於底盤後方，則該車輛底盤應自前方
    開始直至後方，均有大範圍之布紋或擦痕，然前開採證紀錄後附之照片則恰好相
    反地顯示前開車輛底盤前段至中段均僅有局部小範圍之布紋及擦痕。（四）公訴
    人於前開八十八年九月八日實施勘驗時採得被告肇事自用小客車底盤前段排氣管
    、中段排氣管及後段排氣管之不明物質及污垢，經編號為十七、十九、廿，另自
    死者身上即死者左腹部、右手上臂、右腳第二、三指間縫及左後背、左大腿、右
    手指指甲縫、左手指指甲縫採得之不明物質及刮取物，分別編號為二、三、四及
    一、五、六、七，該等編號之物質經送內政部警政署刑事警察局以鏡檢方式、氣
    相層析質譜儀、掃瞄式電子顯微鏡－Ｘ射線能譜分析之三種方式加以鑑定，鑑驗
    結果認為採驗證物編號十七、十九、廿與採驗證物編號一至七均不相符，此有內
    政部警政署刑事警察局八十八年十一月廿四日刑鑑字第一０三六九０號鑑驗通知
    書一紙在卷可稽，可見公訴人認死者騎乘機車在前，不慎滑倒，再遭被告之車輛
    由前輾過，卡於後車箱下底盤處，尚乏堅強之依據。（五）臺灣桃園地方法院檢
    察署檢驗員李漢宗八十八年九月三日所製作之臺灣桃園地方法院檢察署驗斷書「
    二、局部勘驗」欄中之「其他部分」欄，第一項記載「死者傷口有血液凝結之活
    體現象。」，第三欄記載「因有活體現象，故死者死亡，應為拖行之後或與拖行
    同時發生，故死者死亡與拖行有『直接關係』」云云，本院乃將八十八年度相字
    第一三四七號卷宗送法務部法醫研究所，詢問其「本件死者之活體現象究可否用
    以判斷死者死亡與被告拖行死者之行為具『直接因果關係』」？該所於九十年二
    月十五日以法醫所九０理字第０二五三號函回覆本院，其上記載：「１、『死亡
    』是一個過程。起始於心跳停止，呼吸停止，接著新陳代謝停止，然後人體不同
    組織的細胞包括腦細胞因缺氧而死亡，各組織細胞可在不同時間死亡。２、就『
    林文喜』命案情形，因為地檢署驗斷書記載：『（１）頭顱右側嚴重磨損，深及
    骨內，造成骨折。血跡有凝結現象。（２）胸腹部有挫傷、左大腿、小腿擦傷、
    左手臂挫傷。』。３、就２之（１）（２）兩項，要是同時一件車禍所發生，應
    是車禍所致，一個車禍死亡過程。要是２之（１）（２）兩項不在同一件車禍所
    發生，就牽涉致胸腹部挫傷是否造成心跳停止。要是心跳已停止，未達細胞死亡
    前，再拖行之傷口，亦可有血液凝結之現象。要是胸腹部挫傷，未造成心跳停止
    ，才能說是拖行行為造成死亡。」，由是，欲以本件死者之活體現象據而判斷死
    者死亡與被告拖行死者之行為具直接因果關係，尚須植基於「死者胸腹部挫傷，
    未造成心跳停止」，再者，本件死者未經解剖，死者是否果僅受如前開驗斷書所
    記載之外部傷勢，而無其他如腦內出血、內部臟器之破裂、神經中樞之脊椎斷裂
    之致命傷，在死者未經解剖鑑定前，均屬無從得知，然據死者家屬丙○○、乙○
    ○於本院陳稱死者之遺體已火化，則本院已無從再行解剖其之遺體，以釋前開
    疑；若死者尚受有其他身體內部之致命傷，則法務部法醫研究所前開鑑定函中第
    三欄之假設情況勢會更形複雜，然無論如何，死者遭被告拖行致死之情況，均僅
    屬其中可能之一者而已。因之，前開驗斷書中所載「因有活體現象，故死者死亡
    ，應為拖行之後或與拖行同時發生，故死者死亡與拖行有『直接關係』」云云，
    尚嫌速斷；又本件死者如何發生車禍、如何致死，其中之可能情況，即如辯護人
    所言至少有前開所列八種之多，況辯護人將死者死亡之致命傷，僅限於其中數端
    ，如將所有之可能因子均列入再加以排列，實際之可能狀況絕非僅止八種而已！
    （六）依卷附道路交通事故調查報告表及現場照片所示，案發路段係一夜間無照
    明之鄉○路段，而被告則係往八德市區之方向行駛，被告果欲肇事逃逸，僅需將
    被害人輾過，將之棄置不理即可，公訴人亦認被告已將被害人輾過，其又焉有輾
    過後，尚將被害人留於車下底盤，沿路拖行一．三公里，必欲拖行至市區以待他
    人發現報警逮獲之理？由是亦可推知，被告並不知道被害人卡於其車下底盤並遭
    拖行，更無所謂肇事逃逸之情，況依上論理，被告即使有逃逸之情，然被害人遭
    被告拖行當時是否即已死亡而屬屍體亦未可知，無論如何均無從謂被告即係致「
    人」死傷而逃逸。綜上，造成本件死者死亡之原因可有多端，而公訴人起訴之犯
    罪事實僅屬其中一端，依現存可調查之證據方法則無法確證本件死者死亡之確實
    原因，此外，復查無其他積極證據，足以證明被告有何上開犯行，被告犯罪尚屬
    不能證明，衡諸首開法條及判例要旨，自應依法諭知無罪之判決。
據上論斷，應依刑事訴訟法第三百零一條第一項，判決如主文。
本案經檢察官鄭重文到庭執行職務
中      華      民      國      九十      年    三      月      廿一    日
                                臺灣桃園地方法院交通法庭
                                      法  官    曾  雨  明
右正本證明與原本無異。
如不服本判決，應於判決送達後十日內向本院提出上訴狀( 應附繕本 )，上訴於
臺灣高等法院。
                                      書記官    戴  育  萍
中        華        民        國     九十    年     四     月     三    日


司法院資訊處製作；財團法人民間司法改革基金會備份。
